【裁判字號】    89,上易,1109
【裁判日期】    890609
【裁判案由】    妨害自由
【裁判全文】
臺灣高等法院刑事判決                          八十九年度上易字第一一九號
    上  訴  人
    即 自訴 人  乙○○
    被      告  甲○○
右上訴人因自訴被告妨害自由案件，不服臺灣基隆地方法院八十八年度自字第一九號
，中華民國八十八年十一月二十九日第一審判決，提起上訴，本院判決如左：
    主    文
上訴駁回。
    理    由
一、本件自訴意旨略以：被告于文男於民國（下同）八十八年二月十日晚上七時許，
    趁自訴人外出吃飯時，強行進入伊坐落於基隆市○○路二０巷六號四樓屋頂加蓋
    之住處內，並將置放於住處內財物全部丟棄在五樓之樓梯及加蓋屋門口，致使伊
    於八十八年二月十日下午四時，向友人林裕智借得之美金一千元、港幣五千元、
    伊所有台幣二萬多元及港幣七百零七元、人民幣數拾元、照相機、手飾、手環全
    為被告拿走（自訴人另訴被告涉嫌竊盜、搶奪、強盜部分均經另案不起訴處分確
    定），因上開屋頂加蓋之住處乃伊親自興建，屬其所有，並非在台灣基隆地方法
    院八十年度民執清第二九三號拍賣範圍內，被告無故侵入伊住處，並丟棄伊財物
    ，顯有違反刑法第三百零六條、第三百零七條之罪嫌云云。
二、自訴人認被告涉有上開犯罪，無非以工程設計圖、基隆市政府七十九年二月二十
    八日七九基府工管字第０九四四五號函、本院八十三年度基簡字第三一四號宣示
    判決筆錄、照片六張、八十四年度簡上字第二三號民事判決、八十二年度訴字第
    一０五號民事判決、台灣基隆地方法院檢察署八十六年度偵字第三六五０號、第
    三九六四號起訴書、八十七年度偵字第二一二二號、第二二五六號不起訴處分書
    、基隆市政府八十八年三月十七日八八基府工管字第０二一六五三號函、八十八
    年五月二十五日八八基府工管字第０四四九五六號函及附件、建物平面圖謄本、
    土地登記謄本、本院八十年度執清字第一一九三號裁定、照片三張、本院八十一
    年度訴字第九七號民事判決、最高法院八十七年度台上字第一七三二號民事判決
    、台灣基隆地方法院檢察署八十八年度偵字第一三二二號不起訴處分書、本院民
    事執行處八十年十月三十日基院廷民執清字第一六九五九號函等影本為論據。
三、按犯罪事實應依證據認定之，無證據不得推定其犯罪事實。又不能證明被告犯罪
    者，應諭知無罪之判決，刑事訴訟法第一百五十四條、第三百零一條第一項分別
    定有明文。又事實之認定，應憑證據，如未能發現相當證據，或證據不足以證明
    ，自不能以推測或擬制之方法，為裁判之基礎（最高法院四十年台上字第八六號
    判例參照）。而所謂證據，係指足以證明被告確有犯罪行為之積極證據而言，該
    項證據須適於為被告犯罪之證明者，始得採為斷罪之資料（參照最高法院六十九
    年臺上字第四九一三號判例）。又告訴人之告訴，係以使被告受刑事訴追為目的
    ，是其陳述是否與事實相符，仍應調查其他證據以資審認；倘其陳述尚有瑕疵，
    則在未究明前，自難遽採為論罪科刑之根據（參照最高法院五十二年臺上字第一
    三○○號、六十一年台上字第三０九九號判例意旨）。又認定不利於被告之事實
    ，須依積極證據，苟積極證據不足為不利於被告事實之認定時，即應為有利於被
    告之認定，更不必有何有利之證據，最高法院亦著有三十年上字第八一六號判例
    可資參照。
四、本件訊據被告甲○○堅決否認有右開犯行，辯稱：右開房屋乃伊太太於八十年間
    購得之法拍屋，遭自訴人侵入並更換門鎖，伊會同信六路派出所員警及鎖匠開門
    進入，並將自訴人所有物品搬到樓梯間置放，並非無故侵入他人住宅及違法搜索
    等語。經查：(一)自訴人自訴意旨認被告涉犯刑法第三百零六條、第三百零七條之
    罪嫌，無非以基隆市○○路二十巷六號五樓房地所有權原為其所有，並於七十六
    年十一月三日，徵得該棟大樓其他住戶同意，取得同號四樓屋頂（即同號五樓平
    台）之使用管理權，該使用借貸之使用權並不因其所有之五樓房、地遭拍賣而喪
    失，至被告雖於八十年間因法院拍賣而買受之前揭地址五樓之房地所有權，但並
    未包括該同號四樓屋頂（即同號五樓平台）之管理使用權，其竟擅自強行進入伊
    加蓋之住處，自涉嫌無故侵入他人住宅云云。但查，自訴人原在系爭四樓屋頂構
    築之違章附屬建物，業經臺灣基隆地方法院連同該五樓房、地一併拍賣，有該法
    院拍賣公告及八十年十月三十日基院廷民執清字第一六九五九號函影本在卷可按
    ，被告因法院拍賣取得系爭房、地及在四樓頂的附屬違章建築之所有權後，又因
    系爭房屋原為空屋，屬於無庸點交案件，並經本院調取原審法院民事執行處拍賣
    前述房、地之民事執行卷宗，並核閱查封筆錄、繳款筆錄等情屬實，則被告自得
    以房、地之所有權人身分，進入系爭房屋並開始管理、使用前揭四樓屋頂及其上
    之建物，而自訴人則已失其權利，了無疑義。(二)至原審法院八十一年度訴字第九
    七號民事判決，其判決理由雖認定上開拍賣公告公示之標的物僅為抵押物，即五
    樓房、地，惟其亦認定該次拍賣效力及於從物（即四樓頂違章建築），是以據該
    判決認定之事實及其法律上之見解，亦無從為系爭四樓頂之違章建物仍屬原建築
    人之認定，從而自訴人主張其仍有居住之權利，尚屬無據。(三)被告因自訴人擅自
    更換門鎖進入系爭房屋居住，乃本於房、地之所有權人之身分，會同警察請鎖匠
    開鎖進入系爭房屋，並將自訴人之財物移置門外，此亦屬被告管理、使用權利之
    正當行使，實難認有何無故侵入他人住宅之可言。(四)證人即信六路派出所警員吳
    宜蓉於原審到庭證稱：當天伊在派出所，八點五十分被告太太劉素卿說有人非法
    侵入，要把東西搬出來，我們怕意外發生，派警察去，當時已有人在開鎖，劉有
    提出房屋所有權狀，劉與廖發生口角，伊去排解，廖女士非常生氣走了，因他們
    有民事爭執，我們就沒參與的餘地，劉素卿就進去整理房子內東西，他們的房子
    沿著房子的部分只有一個門等語，則被告係基於所有權人身分入屋內，顯非基於
    無故侵入他人住宅之犯罪故意甚明。(五)第按刑法第三百零七條所定不依法令搜索
    他人身體、住宅、建築物、舟、車、航空機之罪，係以有搜索權之人違法搜索為
    成立要件。若無搜索職權之普通人民，侵入他人住宅擅行搜索，祇應成立刑法第
    三百零六條第一項之罪，要不能執同法第三百零七條以相繩，最高法院三十二年
    度非字第二六五號判例參照。茲被告並非有搜索權之人，其進入系爭屋內，目的
    亦不在搜索，自亦無違法搜索可言。
五、綜上所述，自訴人尚難僅以被告請鎖匠開門，並將自訴人所有財物搬出，即率耳
    認定被告有刑法第三百零六條、第三百零七條之犯罪行為。此外，復查無其他積
    極證據足認被告確有妨害自由犯行，尚屬不能證明被告犯罪。從而，原審諭知無
    罪之判決，復說明自訴人聲請傳訊證人鎖匠、翁聿煌、邱瑞杰、法警、案發時在
    場四名人士、楊嘉媽、許罔、曹文龍、曹清曹等人及調閱使用執照、竣工圖，因
    與本案無實體上關係，自無庸傳訊及調閱，經核洵無違誤。自訴人上訴意旨仍執
    在原審相同之陳詞，據為論罪憑據而指摘原判決不當，尚難認為有理由，應予駁
    回。
據上論斷，應依刑事訴訟法第三百六十八條，判決如主文。
中     華     民     國    八十九   年       六       月        九      日
                             臺灣高等法院刑事第十二庭
                                 審判長法  官  劉  景  星
                                       法  官  陳  博  志
                                       法  官  陳  志  洋
右正本證明與原本無異。
不得上訴。
                                       書記官  顧倪 淑 貞
中     華     民     國    八十九   年       六       月        十二    日


司法院資訊處製作；財團法人民間司法改革基金會備份。
